臺灣高等法院高雄分院民事判決　九十一年度上易字第一三號
　　　上　訴　人　乙○○
　　　上　訴　人　甲○○
右當事人間清償借款事件，上訴人對於中華民國九十年十二月二十四日臺灣屏東地方
法院九十年度重訴字第二六八號第一審判決各自提起上訴，本院判決如左：
      主　　　文
原判決關於駁回甲○○後開第二項之訴部分，與該部分假執行之宣告，暨訴訟費用之
裁判均廢棄。
乙○○應再給付甲○○新台幣柒佰伍拾肆萬陸仟參佰參拾陸元，及自民國九十年六月
七日起至清償日止，按週年利率百分之八．八八計算之利息。
乙○○上訴駁回。
第一、二審訴訟費用由乙○○負擔。
本判決第二項於甲○○以新台幣貳佰伍拾壹萬元為乙○○供擔保後，得為假執行。
      事實及理由
一、甲○○主張：乙○○於民國八十七年間因需錢週轉，遂由伊向東港鎮農會借貸新
　　台幣（下同）八百萬元，約定利息（年息百分之八．八八）由乙○○每月七日自
　　行繳納，八十七年六月八日經東港鎮農會同意核撥八百萬元，乙○○於當日代伊
　　逕向該農會領取後，即用之償付乙○○於第一商業銀行之借款。乙○○亦依約每
　　月以轉帳方式繳息，惟自九十年六月七日起，乙○○卻申請終止自動轉息，本金
　　分文未繳。因該農會催款甚急，伊遂於九十年七月間起清償部分本息，並催告乙
　　○○迅予清償，惟未獲置理，爰依消費借貸之法律關係，求為命對造上訴人給付
　　八百萬元本息，及自九十年六月七日起至清償日止，按年息百分之八．八八計算
　　之利息之判決。並於本院聲明：(一)原判決關於甲○○敗訴之部分廢棄。(二)廢棄部
　　分，乙○○應再給付甲○○七百五十四萬六千三百三十六元，及自九十年六月七
　　日起至清償日止，按年息百分之八．八八計算之利息（原審判命乙○○應給付四
　　十五萬三千六百六十四元本息，並為附條件之假執行宣告）。
二、乙○○則以：系爭貸款經伊與訴外人林安經約定，由林安經代為全部清償，伊不
    負清償之責等語，資為抗辯。於本院聲明：(一)原判決不利於乙○○部分廢棄。(二)
    右廢棄部分，甲○○在第一審之訴駁回。
三、甲○○主張乙○○於八十七年間以其名義向東港鎮農會貸款八百萬元，約定利息
　　由乙○○按月繳付，嗣乙○○自九十年六月七日起即不再繳息，嗣經伊父林安經
　　代伊為清償，尚負農會四十五萬三千六百六十四元等情，業據其提出東港鎮農會
　　客戶資料登記簿、帳戶交易明細表、還款明細表、存證信函各一份為證（原審卷
　　八至十頁及第十三頁、三十一頁），且為乙○○所不爭執（本院卷六七頁），自
　　堪信為真實。是本件之主要爭點厥為：林安經陸續向東港鎮農會為清償，究係代
    甲○○清償，抑或代乙○○清償？(三)乙○○得否依民法第三百十一條之規定，主
　　張系爭借款業已部分清償，在已清償部分，毋庸再對甲○○負清償責任？茲分述
　　如下
  (一)按當事人主張有利於己之事實者，就其事實有舉證之責任，民事訴訟法第二百七
    十七條定有明文。乙○○主張伊與林安經約定由林安經代為清償，就約定清償之
    事實應負舉證責任。查乙○○主張林安經係代伊清償乙節，業經證人林安經迭於
　　原審及本院否認，林安經並證陳：伊係為女兒甲○○去繳納系爭款項。且查：
    乙○○為證實其所為「林安經竊取伊所有東藝雕塑行水泥模具」之主張，雖分
      別舉證人周錦城、蘇月香、蘇銀雀、賴癸銀、范素娟等人為證，惟證人周錦城
　　　係證稱：「我們都沒有看到是誰偷的，我們有報警，結果警察查到現在都沒有
　　　消息」，「這點是乙○○懷疑林安經拿，但是沒有看到林安經拿」，證人蘇銀
　　　雀證稱：「我只知道乙○○的水泥模具被偷，但是不知道是誰偷的」，證人賴
　　　癸銀證稱：「印象中是沒有去偷，有無失竊我也不知道」，證人范素娟證稱：
　　　「應該是沒有，．．．」、「沒有聽說，．．．」（本院卷一一九至一二○頁
　　　）。則乙○○執上情據而主張林安經竊取伊所有之模具云云，顯無足取。乙○
　　　○又主張林安經侵占東港公司之款項，無非以其在原審所提「林安經不明入款
　　　明細表」一紙為證，惟此為林安經所否認，並證稱：該明細表係「黃聰麒還錢
　　　給林安經明細表」，乙○○故意將「黃聰麒還錢給林安經明細表」等字予以塗
　　　去，而誣指林安經侵占東港公司之款項等語，並提出抵押借款契約、抵押權設
　　　定契約書、他項權利證明書等件為證（本院卷四七至五六頁）。益徵乙○○主
　　　張林安經侵占東港公司款項云云，委無可採。乙○○再主張林安經以公司名義
　　　承攬廟宇建築設計規劃，侵占公司歷年設計規劃費收入云云，林安經雖承認有
　　　向各該廟宇收取設計規劃費，惟其證稱：「有收一點費用，但是都有入帳，都
　　　交給總經理乙○○。而且我向人家畫圖，不是每一家都有收錢。如果有，都有
　　　收支傳票，我都有交給乙○○」（本院卷一二四頁）等語明確，並提出繪圖入
　　　帳明細表、收支明細表為證（本院卷一八一至一八六頁）。綜上，乙○○主張
　　　林安經因竊取伊所有東藝雕塑行之模具與侵占東港公司之款項，願代伊清償云
　　　云，核不足採。且此至多僅涉及林安經是否有代乙○○繳納系爭款項之動機而
      已，而甲○○復為林安經之女兒，父為女兒繳納借貸之款項，衡情亦屬事理之
　　　常，故而林安經究係為何人而去繳納該款，自應以林安經之意思為準。乙○○
      徒執上情，欲證明林安經有代伊繳款之動機，並進而引該動機據為其上述抗辯
　　　之主張，與待證事項自屬無直接之牽連。
    據乙○○聲請訊問之證人郭麗勤證稱：「：：該分割的土地被告乙○○的部分
　　　，可以去貸款，來還系爭借款，後來他們兄弟如何去還，我也不太清楚。」「
　　　那時被告乙○○來跟我講，說他們公司財務有些問題，系爭借款的利息他不要
      繳了」。「林安經也有要我傳話，說他看被告乙○○的財務有困難，他就先清
      償了系爭部分借款，但他到底是為誰清償的，我也不知道」「林安經沒有要我
      傳達，系爭借款他可代清償，而要求不追究侵占等事」等語（原審卷五十、五
      十一頁），並無從證明林安經係代乙○○清償系爭借款之事實。是乙○○以郭
      麗勤曾參與乙○○與林安經間代償之協調云云，要非有據。林安經所證：伊所
      以代甲○○向農會清償，係因農會向甲○○催繳，甲○○返家哭訴，伊怕女婿
　　　藉機與女兒爭執，故而代甲○○繳納諸語，核屬可信。
　　至乙○○又舉證人林物、林慶武、蘇文聰、周錦城、劉明得、林復到等人為證
　　　，惟證人林慶武證稱：「他沒有告訴我，林安經有無要替乙○○還錢我不知道
　　　，乙○○也沒有告訴我」（本院卷一二二頁），證人林復到證稱：「我沒有對
　　　郭麗勤說這些話，也不知道林安經有無要幫乙○○還錢這件事」（本院卷一二
　　　五頁），上述二人均證稱其不知此事，乙○○此項主張自難採信。雖證人林物
　　　證稱：「乙○○曾經告訴我說，林安經跟他說好了，林安經要替他還那些八百
　　　萬元」，證人周錦城證稱：「我沒有在場，我是聽乙○○說的，我沒有遇到林
　　　安經，林安經也沒有告訴我這件事」，證人劉明得證稱：「有聽乙○○說林安
　　　經要幫他還八百萬元，至於為何要幫他還錢，我不清楚」（以上見本院卷一二
　　　一至一二三頁），惟此三人皆係聽聞自乙○○之陳述，並非在場目睹，尚難據
      此遽認林安經有代乙○○清償之意。乙○○於本院陳明其於九十年六月七日終
      止自動繳息，而林安經於九十年六月二十六日即開始依約分次繳付本息，迄至
      九十年十月二十九日，僅尚存借款餘額四十五萬三千六百六十四元（本院卷第
      七十四頁），足見東港鎮於乙○○終止自動繳息後催款甚急，而乙○○謂「何
      來農會催款甚急！」亦無可取。
　　綜上，乙○○主張林安經陸續向東港鎮農會清償係代伊清償云云，委無足取。
四、按民法第三百十一條第一項固規定：債之清償，得由第三人為之。惟此規定，係
　　指第三人代債務人清償，才有其適用。本件林安經並非代乙○○清償，自不能認
　　已對貸與人甲○○清償借款。查乙○○以甲○○名義向東港鎮農會借款八百萬元
　　，則林安經代甲○○清償系爭借款七百五十四萬六千三百三十六元，僅甲○○與
　　東港鎮農會間上額之消費借貸關係消滅。原審未察，遽認「如該農會之借款債務
　　因清償而消滅，則兩造間之借款債權債務關係亦隨之終了」及「第三人林安經已
　　為清償之部分，對兩造而言，均發生清償效力自不待言」洵有違誤。乙○○係於
    九十年六月七日向甲○○表示不再繳息（本院卷二０七頁），即終止兩造間之消
　　費借貸契約，從而甲○○依消費借貸之法律關係，請求乙○○給付消費借貸金額
　　八百萬元。及自應繳息而未繳之日即九十年六月　日起至清償日止，按約定之週
　　年利率百分之八．八八計算法定遲延利息，洵屬正當，應予准許。原審僅命乙○
    ○給付四十五萬三千六百六十四元本息，就超過該金額部分（七百五十四萬六千
    三百三十六元本息），為甲○○敗訴之判決，並駁回其假執行之聲請，尚有未洽
　　，甲○○上訴意旨就此部分指摘原判決不當，求予廢棄改判，為有理由，爰由本
　　院予以廢棄改判如主文第二項所示，並依聲請為假執行之宣告。至於乙○○上訴
　　部分，原審判命乙○○給付，並為假執行之宣告，核無違誤。乙○○上訴論旨，
　　就此部分仍執上詞，指摘原判決不當，求予廢棄，為無理由，應予駁回其上訴。
五、據上論結，本件甲○○之上訴為有理由，乙○○之上訴為無理由，依民事訴訟法
　　第四百五十條、第四百四十九條第一項、第七十九條但書、第四百六十三條、第
    三百九十條第二項，判決如主文。
中　　　華　　　民　　　國　　九十一　　年　　　五　　　月　　 十五　　 日
　　　　　　　　　　　　　　　　　　　臺灣高等法院高雄分院民事第六庭
~B1審判長法官　許明進
~B2法　　　官　謝肅珍
~B3法　　　官　黃清江
右為正本係照原本作成。
如對本判決上訴，須於判決送達後二十日內向本院提出上訴狀，未表明上訴理由者，
，應於上訴後二十日內向本院提出理由書（均須按他造當事人之人數附繕本）。上訴
時應提出委任律師或具有律師資格之人之委任狀，並依附註條文規定辦理。
中　　　華　　　民　　　國　　九十一　　年　　　五　　　月　　 十六　　 日
~B法院書記官　陳金卿
附註：
民事訴訟法第四百六十六條之一：
對於第二審判決上訴，上訴人應委任律師為訴訟代理人，但上訴人或其法定代理人具
有律師資格者，不在此限。
上訴人之配偶、三親等內之血親、二親等內之姻親，或上訴人為法人、中央或地方機
關時，其所屬專任人員具有律師資格並經法院認為適當者，亦得為第三審訴訟代理人。
第一項但書及第二項情形，應於提起上訴或委任時釋明之。
　　　　　　　　　　　　　　　　　　　　　　　　　　　　　　　　　　　　Ｋ
